【裁判字號】    89,上更(一),328
【裁判日期】    890928
【裁判案由】    偽造文書等
【裁判全文】
臺灣高等法院臺南分院刑事判決      八十九年度上更(一)字第三二八號  Ａ
      上  訴  人
      即  被  告  乙  ○  ○
右上訴人因偽造文書等案件，不服臺灣嘉義地方法院八十六年度訴字第四三二號中華
民國八十六年十一月十五日第一審判決（起訴案號：臺灣嘉義地方法院檢察署八十六
年度偵字第二九七三、三一三○、三六三六號），提起上訴，經判決後由最高法院第
一次發回更審，本院判決如左：
      主      文
原判決關於乙○○行使偽造私文書罪及定應執行刑部分撤銷。
乙○○行使偽造私文書，足以生損害於公眾及他人，處有期徒刑壹年貳月。
      事      實
一、乙○○在嘉義縣民雄鄉○○村○○路三之二二號依附其父丙○○（乙○○尚未取
    得土地代書資格）經營土地代書事務所，受他人委託代辦土地所有權、抵押權設
    定登記、抵押權塗銷登記等代書業務。甲○○於民國八十五年十月間經朋友介紹
    ，向乙○○借款新臺幣（下同）五十萬元，約定月息二分五厘，並提供其所有坐
    落嘉義縣民雄鄉○○段九二一地號土地及其上建號一二三號，門牌號碼嘉義縣民
    雄鄉○○村○○路二十五鄰二十七號之建物一棟委由乙○○辦理抵押權設定登記
    ，甲○○於空白之土地及建物登記申請書與抵押權設定契約書各一份上簽名，並
    交付所有權狀、印章、印鑑證明書予乙○○後，再委託其弟朱俊樟（起訴書誤載
    為朱峻章）前去乙○○之土地代書事務所收取四十四萬零一百六十元（預扣三個
    月利息三萬七千五百元、規費一萬五千元及代書費等七千三百四十元）。詎乙○○為甲○○處理事務，竟意圖為自己不法之利益及損害甲○○之利益，而違背其
    任務，明知甲○○係欲辦理五十萬元，並非一百萬元之抵押借款，卻將該借款本
    金一百萬元抵押權不實之事項，登載於前開抵押權設定契約書上，足以生損害於
    甲○○，並意圖為自己不法之所有，將上開土地及建物為許銘海及謝佳利二人，
    辦理權利人為許銘海及謝佳利，債權範圍為各二分之一即各五十萬元（起訴書誤
    為各一百萬元），存續期間均自八十五年十月十九日至八十六年十月十八日計一
    年之抵押權，義務人兼債務人為甲○○，並於土地及建物登記申請書與抵押權設
    定契約書各一份蓋用許銘海、謝佳利及甲○○印章，使許銘海、謝佳利誤以為甲○○原以上開不動產為其等二人設定一百萬元之抵押權，足以生損害於許銘海、
    謝佳利及甲○○。嗣乙○○將該不實之前開土地及建物登記申請書與抵押權設定
    契約書，於八十五年十月十九日交由有土地代書資格而不知上情之丙○○持向嘉
    義縣大林地政事務所，辦理前開土地及建物之抵押權設定登記，使該所不知情之
    承辦人員於同年月二十一日登載於職務上所掌之公文書即土地及建物登記簿，足
    以生損害於地政機關對於土地及建物管理之正確性及許銘海、謝佳利、甲○○。
    許銘海及謝佳利因陷於錯誤，各多交付二十五萬元予乙○○。至八十六年四月二
    十二日謝佳利及許銘海分別寄發郵局存證信函予甲○○謂：甲○○各向渠等借款
    共一百萬元，已逾三個月未繳利息，請於文到十五日內出面解決並交付利息等語
    ，甲○○始知上情。
二、案經被害人甲○○訴請臺灣嘉義地方法院檢察署檢察官偵查起訴。
      理      由
一、上訴人即被告乙○○經本院屢傳均未到庭，惟查被告於原審審理時對於右揭被害
    人甲○○向其借款五十萬元，其設定抵押權共一百萬元給被害人許銘海及謝佳利
    等情坦承不諱，核與被害人甲○○於偵查中及原審審理時之指訴、證人朱峻樟於
    偵查中之證述相符，而證人即被告之父丙○○於本院審理時亦證稱：「因為送件
    需要有代書執照，乙○○請我蓋章，實際上辦的人是乙○○。」「我沒有見過（
    本件）雙方當事人。」「他（指被告）把案件全部辦好，填好申請書，交給我蓋
    章送件。」等語。足見本件被害人甲○○抵押借款案實際上是由被告辦理，證人
    即被告之父丙○○只是代為送件而已，其並不知情，此外並有土地及建物登記簿
    謄本影本各一份、嘉義忠孝郵局第六七號、第六八號存證信函影本各一份附於偵
    查卷及被害人甲○○之土地及建物登記申請書與抵押權設定契約書各一份附於本
    院卷可稽。被告之自白與事實相符，事證明確，被告之犯行堪以認定。
二、核被告所為，就被害人甲○○委任設定抵押借款五十萬元而設定一百萬元抵押權
    背信部分，係犯刑法第三百四十二條第一項之背信罪；被害人甲○○委任被告辦
    理抵押借款，被告原應將所受任設定抵押借款依委任意旨填載土地及建物之登記
    申請書與抵押權設定契約書，然違背委任意旨而為，上開文書顯非業務上作成之
    文書，而係偽造私文書，被告於偽造前開文書，同時為被害人甲○○多設定五十
    萬元抵押權，使被害人許銘海及謝佳利各多交付二十五萬元，係一個偽造私文書
    行為，另犯背信及二個詐欺取財罪，其間有方法結果牽連關係，為牽連犯，應依
    牽連犯之規定，從一重之偽造私文書罪處斷，又同時對被害人許銘海及謝佳利二
    人犯刑法第三百三十九條第一項之詐欺取財罪，係想像競合犯，應依想像競合犯
    之規定，從其中一罪處斷。另同時同地偽造二私文書，僅成立一個偽造私文書罪
    。偽造土地及建物登記申請書與抵押權設定契約書後，交由不知情之丙○○持向
    嘉義縣大林地政事務所，辦理前開土地及建物之抵押權設定登記，而使該所不知
    情之承辦人員，將此不實之事項登載於職務上所掌之公文書即土地及建物登記簿
    部分，係犯同法第二百十六條、第二百十條之行使偽造私文書罪及第二百十四條
    之使公務員登載不實罪。其偽造私文書之低度行為應為行使之高度行為所吸收，
    不另論罪。其利用不知情之丙○○犯罪，為間接正犯。上開行使偽造私文書罪及
    使公務員登載不實罪間，有方法結果牽連關係，為牽連犯，應依牽連犯之規定，
    從一重之行使偽造私文書罪處斷。被告所犯使公務員登載不實罪部分，公訴人雖
    未起訴，惟犯罪事實已論及，又被告所犯詐欺取財罪部分，公訴人雖亦未起訴，
    惟與行使偽造私文書罪，有牽連犯之裁判上一罪關係，本院自得一併審判。
三、原審就被告行使私文書罪部分予以論罪科刑，固非無見，惟原判決就被告所犯之
    背信罪及詐欺取財罪部分，未予論述，尚有未洽。被告上訴未敘理由，其上訴固
    無足取，惟原判決既有上開可議，自無可維持，應由本院將此部分予以撤銷改判
    。爰審酌被告犯罪之動機、目的、手段、所生之危害及犯罪後之態度等一切情狀
    ，量處有期徒刑一年二月。
四、被告經合法傳喚，無正當理由不到庭，爰不待其陳述，逕行判決。
據上論結，應依刑事訴訟法第三百六十九條第一項前段、第三百六十四條、第三百七
十一條、第二百九十九條第一項前段、刑法第三百四十二條第一項、第三百三十九條
第一項、第二百十六條、第二百十條、第二百十四條、第五十五條、罰金罰鍰提高標
準條例第一條前段，判決如主文。
本案經檢察官李傳來到庭執行職務。
中    華    民    國      八十九      年      九      月      二十八    日
                                  臺灣高等法院臺南分院刑事第二庭
                                      審判長法官  游    明    仁
                                            法官  林    永    茂
                                            法官  陳    清    溪
右正本證明與原本無異。
如不服本判決，應於判決送達後十日內向本院提出上訴狀，其未敘述理由者並應於提
出上訴狀後十日內向本院補提理由書（應附繕本)。
              法院書記官  嚴    巧    花
中    華    民    國      八十九      年      十      月        二      日
附錄：
刑法第二百十條
偽造、變造私文書，足以生損害於公眾或他人，處五年以下有期徒刑。
刑法第二百十六條
行使第二百十條至第二百十五條之文書者，依偽造、變造文書或登載不實事項或使登
載不實事項之規定處斷。


司法院資訊處製作；財團法人民間司法改革基金會備份。
